ACORDAO-COMPLETO-2492749

ACÓRDÃO 18606/2021 ATA 40/2021 - PRIMEIRA CÂMARA

VISTOS, relatados e discutidos estes autos de Atos de Aposentadoria, submetidos à apreciação deste Tribunal para fins de registro, nos termos do inc. III do art. 71 da Constituição Federal de 1988, atos esses cadastrados e disponibilizados ao TCU por intermédio do Sistema e-Pessoal, na forma dos arts. 2º e 4º da Instrução Normativa TCU 78/2018,
ACORDAM os Ministros do Tribunal de Contas da União, reunidos em Sessão da 1ª Câmara, diante das razões expostas pelo Relator e com fundamento nos arts. 1º, inciso V, e 39, inciso II, ambos da Lei 8.443/92, c/c o art. 259, inciso II, do Regimento Interno, em:
9.1. considerar legais os atos constantes das peças 4 e 5, relativos, respectivamente, às concessões iniciais de aposentadoria a Ismael de Lima (Ato nº 126068/2020) e a Ione Maria Florêncio (Ato nº 144962/2020) , autorizando-lhes os respectivos registros, nos termos do § 1º do art. 260 do Regimento Interno desta Corte de Contas;
9.2. considerar, com fundamento no art. 260, § 5º, do Regimento Interno deste Tribunal, prejudicado o Ato nº 124368/2020 (peça 3) , atinente à concessão inicial de aposentadoria a Dionary Pacheco Chaves, tendo em vista a perda de seu objeto;
9.3. determinar à Sefip que:
9.3.1. dê ciência desta deliberação ao órgão de origem e aos interessados; e
9.3.2. arquive os presentes autos, cumpridos os termos deste Acórdão.

Pessoal: Atos de Aposentadoria da unidade emissora Universidade Federal de Alagoas, enviados ao TCU pela unidade de controle interno CONTROLADORIA-GERAL DA UNIÃO para fins de análise e julgamento.

Primeira Câmara

Universidade Federal de Alagoas.

3. Interessados: Dionary Pacheco Chaves, CPF XXX.786.454-XX; Ione Maria Florêncio, CPF XXX.019.704-XX; Ismael de Lima, CPF XXX.634.284-XX.

13.1. Ministros presentes: Walton Alencar Rodrigues (Presidente), Vital do Rêgo e Jorge Oliveira.
13.2. Ministro-Substituto convocado: Augusto Sherman Cavalcanti (Relator).

AUGUSTO SHERMAN

Cuidam os autos de Atos de Aposentadoria, submetidos à apreciação deste Tribunal para fins de registro, nos termos do inc. III do art. 71 da Constituição Federal de 1988, atos esses cadastrados e disponibilizados ao TCU por intermédio do Sistema e-Pessoal, na forma dos arts. 2º e 4º da Instrução Normativa TCU 78/2018.
2.	A unidade técnica, ao analisar os fundamentos legais das concessões bem como as informações prestadas pelo órgão do controle interno, lavrou a instrução constante da peça 7, adiante parcialmente transcrita, com eventuais ajustes de forma:
"INTRODUÇÃO
1. Trata-se de atos de aposentadoria, submetidos, para fins de registro, à apreciação do Tribunal de Contas da União (TCU) , de acordo com o art. 71, inciso III, da Constituição Federal.  Os atos foram cadastrados e disponibilizados ao TCU por intermédio do Sistema e-Pessoal, na forma do art. 2º e 4º da Instrução Normativa TCU 78/2018.
2. Os atos desse processo pertencem às seguintes unidades:
2.1. Unidade emissora: Universidade Federal de Alagoas.
2.2. Unidade cadastradora: Universidade Federal de Alagoas.
2.3. Subunidade cadastradora: DEPARTAMENTO DE ADMINISTRACAO DE PESSOAL.
EXAME TÉCNICO
Procedimentos aplicados
3. Os procedimentos para exame, apreciação e registro de atos de pessoal encontram-se estabelecidos na Instrução Normativa TCU 78/2018 e na Resolução TCU 206/2007. Essas normas dispõem que os atos de pessoal disponibilizados por meio do e-Pessoal devem ser submetidos previamente a críticas automatizadas, com base em parâmetros predefinidos.
4. As críticas das informações cadastradas na etapa de coleta do ato foram elaboradas e validadas levando-se em conta as peculiaridades de cada ato. Os itens verificados nessa etapa são inerentes a dados cadastrais, fundamentos legais, mapa de tempo, ficha financeira, assim como eventuais ocorrências de acumulação. Trata-se de verificações abrangentes, minuciosas e precisas e sem a necessidade de ação humana e, portanto, menos suscetível a falhas. As críticas aplicadas estão discriminadas no sistema, no Menu e-Pessoal, opção 'Crítica', que podem ser acessadas mediante concessão de perfil específico a servidores do TCU responsáveis pela análise.
5. Além das críticas automatizadas, há verificação humana adicional no caso de haver alertas do sistema ou informações não formatadas, como esclarecimentos do gestor ou do controle interno.  
6. As críticas também consideram os registros do Sistema Integrado de Administração de Recursos Humanos (Siape) . O Siape disponibiliza informações atualizadas sobre as parcelas que integram os proventos, diferentemente, portanto, do e-Pessoal, que informa as parcelas no momento do registro do ato. 
7. Essa confrontação com o Siape fornece uma visão atual e verdadeira da situação, o que permite descaracterizar irregularidades e inconsistências que, embora constantes do e-Pessoal, já foram corrigidas.
8. As verificações detectadas nos atos encontram-se discriminadas na aba de pendências de cada ato no sistema e-Pessoal, bem como nos espelhos dos atos contemplados por esta instrução.
Exame das Constatações
9. Ato: 124368/2020 - Inicial - Interessado: DIONARY PACHECO CHAVES - CPF: XXX.786.454-XX
9.1. Parecer do Controle Interno: considerar o ato Legal.
9.2. Constatação e análise: 
9.2.1. Ato e-Pessoal em substituição a ato Sisac devolvido de acordo com comunicado da presidência do TCU. Data de encaminhamento do ato Sisac ao TCU: 10/08/2017
a. Justificativa do Gestor de Pessoal: Não há. Verificação efetuada no âmbito do TCU.
b. Análise do Controle Interno: Não há. Verificação efetuada no âmbito do TCU.
c. Análise da Equipe Técnica: Legal
Ato em substituição a ato SISAC devolvido com entrada original no TCU na data de 10/8/2017.
9.3. O quadro resumo de ocorrências e, quando for o caso, o detalhamento da norma legal e da jurisprudência para a inconsistência acima elencada encontra-se no anexo II dessa instrução. 
9.4. Encaminhamento do ato: 
9.4.1. Considerar LEGAL e conceder o registro do ato de DIONARY PACHECO CHAVES.
10. Ato: 126068/2020 - Inicial - Interessado: ISMAEL DE LIMA - CPF: XXX.634.284-XX
10.1. Parecer do Controle Interno: considerar o ato Legal.
10.2. Constatação e análise: 
10.2.1. Ato e-Pessoal em substituição a ato Sisac devolvido de acordo com comunicado da presidência do TCU. Data de encaminhamento do ato Sisac ao TCU: 08/11/2017
a. Justificativa do Gestor de Pessoal: Não há. Verificação efetuada no âmbito do TCU.
b. Análise do Controle Interno:  Não há. Verificação efetuada no âmbito do TCU.
c. Análise da Equipe Técnica: Legal
Ato em substituição a ato SISAC devolvido com entrada original no TCU na data de 8/11/2017.
10.3. O quadro resumo de ocorrências e, quando for o caso, o detalhamento da norma legal e da jurisprudência para a inconsistência acima elencada encontra-se no anexo II dessa instrução. 
10.4. Encaminhamento do ato:
10.4.1. Considerar LEGAL e conceder o registro do ato de ISMAEL DE LIMA.
11. Ato: 144962/2020 - Inicial - Interessado: IONE MARIA FLORENCIO - CPF: XXX.019.704-XX
11.1. Parecer do Controle Interno: considerar o ato Legal.
11.2. Constatação e análise: 
11.2.1. Ato e-Pessoal em substituição a ato Sisac devolvido de acordo com comunicado da presidência do TCU. Data de encaminhamento do ato Sisac ao TCU: 23/06/2017
a. Justificativa do Gestor de Pessoal: Não há. Verificação efetuada no âmbito do TCU.
b. Análise do Controle Interno: Não há. Verificação efetuada no âmbito do TCU.
c. Análise da Equipe Técnica: Legal
Ato em substituição a ato SISAC devolvido com entrada original no TCU na data de 23/6/2017.
11.3. O quadro resumo de ocorrências e, quando for o caso, o detalhamento da norma legal e da jurisprudência para a inconsistência acima elencada encontra-se no anexo II dessa instrução. 
11.4. Encaminhamento do ato: 
11.4.1. Considerar LEGAL e conceder o registro do ato de IONE MARIA FLORENCIO.
CONCLUSÃO
12. A abrangência e a profundidade das verificações levadas a efeito fundamentam convicção de que os atos 126068/2020, 144962/2020 e 124368/2020 podem ser apreciados pela legalidade, em razão de não terem sido encontradas irregularidades nos atos, de acordo com o item Exame das Constatações desta instrução.
PROPOSTA DE ENCAMINHAMENTO
13. Ante o exposto, com fundamento no art. 71, inciso III, da Constituição Federal, no art. 1º, inciso V, e art. 39, incisos I e II, da Lei 8.443/1992, no art. 260 do Regimento Interno do Tribunal de Contas da União, propõe-se: 
13.1. Considerar LEGAIS e conceder o registro dos atos de ISMAEL DE LIMA, IONE MARIA FLORENCIO e DIONARY PACHECO CHAVES."
3.	Em seu pronunciamento regimental (peça 9) , o Ministério Público junto a esta Casa, neste ato representado pelo Procurador Júlio Marcelo de Oliveira, manifestou divergência parcial em relação ao encaminhamento a ser adotado sobre estes autos, nos seguintes termos:
"Trata-se de processo consolidado com três atos de aposentadoria em favor de servidores da Universidade Federal de Alagoas, com pareceres pela legalidade emitidos pelo controle interno e pela Secretaria de Fiscalização de Integridade de Atos e Pagamentos de Pessoal e de Benefícios Sociais - Sefip.
A servidora Dionary Pacheco Chaves (peça 3) ingressou no serviço público em 25/7/2003, data anterior à de promulgação da Emenda Constitucional 41/2003, publicada no DOU 31/12/2003, e aposentou-se por invalidez em 23/11/2016, ocasião em que já vigorava a Emenda Constitucional 70/2012 que acrescentou à EC 41/2003 o art. 6º-A e seu parágrafo único, in verbis:
'Art. 6º-A. O servidor da União, dos Estados, do Distrito Federal e dos Municípios, incluídas suas autarquias e fundações, que tenha ingressado no serviço público até a data de publicação desta Emenda Constitucional e que tenha se aposentado ou venha a se aposentar por invalidez permanente, com fundamento no inciso I do § 1º do art. 40 da Constituição Federal, tem direito a proventos de aposentadoria calculados com base na remuneração do cargo efetivo em que se der a aposentadoria, na forma da lei, não sendo aplicáveis as disposições constantes dos §§ 3º, 8º e 17 do art. 40 da Constituição Federal.
Parágrafo único. Aplica-se ao valor dos proventos de aposentadorias concedidas com base no caput o disposto no art. 7º desta Emenda Constitucional, observando-se igual critério de revisão às pensões derivadas dos proventos desses servidores.'
Assim, a concessão deveria observar o critério da paridade, no entanto, os seus valores foram calculados pela média das remunerações de contribuição e reajustados pelos índices previdenciários, conforme se observa do fundamento legal constante do ato e-Pessoal:
'APOS-59 - CF/1988, art. 40, § 1º, inciso I (Redação dada pela EC 41/2003) , c/c MP 167/2004 (convertida na Lei 10.887/2004) - proporcional - Aposentadoria por invalidez permanente com proventos proporcionais ao tempo de contribuição ocorrida após 31/12/2003 (média das remunerações) . Vigência de 20/2/2004 em diante.'
Apesar da ilegalidade, consulta ao Sigepe revela que a inativa retornou ao serviço ativo em 5/7/2019. A portaria abaixo, publicada no DOU de 5/7/2019, ratifica essa informação:
'UNIVERSIDADE FEDERAL DE ALAGOAS
PORTARIA Nº 831, DE 4 DE JULHO DE 2019
A REITORA DA UNIVERSIDADE FEDERAL DE ALAGOAS, no uso das atribuições que lhe confere o § 1º do artigo 15 do Estatuto da UFAL, aprovado pela Portaria nº 4067/MEC, de 29/12/2003, e tendo em vista o que consta no Processo nº 23065.020857/2019-13, resolve:
Promover a reversão da servidora inativa (aposentada por invalidez) DIONARY PACHECO CHAVES, mat. SIAPE nº 1422352, ocupante do cargo de Enfermeira, código da vaga nº 0632090, a partir da data de publicação desta Portaria.'
A aposentadoria em questão deixou de ensejar efeitos financeiros. Ao caso concreto incide, portanto, o disposto no inciso I do art. 7º da Resolução TCU 206/2007, com a redação que lhe foi conferida pela Resolução TCU 237/2010:
'Art. 7º O Tribunal poderá considerar prejudicado, por perda de objeto, o exame dos atos de:
I - concessão cujos efeitos financeiros tenham se exaurido antes de seu processamento pela Corte, seja pelo falecimento dos favorecidos, seja pelo advento do termo final das condições objetivas necessárias à manutenção do benefício;'
Norma similar está contida no art. 260, § 5º, do Regimento Interno do TCU:
'§ 5º O Tribunal poderá considerar prejudicado, por perda de objeto, o exame dos atos de admissão e concessão cujos efeitos financeiros tenham se exaurido antes de sua apreciação.'
Ante o exposto, o Ministério Público de Contas manifesta-se por que seja considerado prejudicado, por perda de objeto, o exame do ato de aposentadoria em favor de Dionary Pacheco Chaves (peça 3) , cujos efeitos financeiros se exauriram, em face de sua reversão.
Quanto às demais concessões, aquiesce à proposta oferecida nos autos pela unidade técnica."
É o Relatório.

não há.

Procurador Júlio Marcelo de Oliveira.

APOSENTADORIA. LEGALIDADE E AUTORIZAÇÃO DE REGISTRO DE DOIS ATOS. UM ATO PREJUDICADO, EM FUNÇÃO DO EXAURIMENTO DE SEUS EFEITOS FINANCEIROS ANTES DA APRECIAÇÃO.

APOSENTADORIA (APOS)

Secretaria de Fiscalização de Integridade de Atos e Pagamentos de Pessoal e de Benefícios Sociais (Sefip).

Cuidam os autos de Atos de Aposentadoria, submetidos à apreciação deste Tribunal para fins de registro, nos termos do inc. III do art. 71 da Constituição Federal de 1988, atos esses cadastrados e disponibilizados ao TCU por intermédio do Sistema e-Pessoal, na forma dos arts. 2º e 4º da Instrução Normativa TCU 78/2018.
2.	Os atos de concessão inicial de aposentadoria a Ismael de Lima (Ato nº 126068/2020, peça 4) e a Ione Maria Florêncio (Ato nº 144962/2020, peça 5) encontram-se conformes aos normativos regentes e podem ser apreciados pela legalidade com o subsequente registro, nos termos sugeridos pela unidade instrutiva e ratificados pelo Parquet especializado.
3.	Contudo, com as devidas vênias ao posicionamento da Sefip, alinho-me ao entendimento do MP/TCU quanto à presença de ilegalidade na concessão inicial de aposentadoria a Dionary Pacheco Chaves (Ato nº 124368/2020, peça 3) , tendo em vista a incorreção no cálculo e reajuste dos correspondentes proventos. Ao mesmo tempo, no entanto, igualmente me alinho à conclusão do Parquet especializado, no que se refere à cessação de efeitos financeiros do ato em questão, diante da constatação de que a interessada retornou ao serviço ativo em 5/7/2019 (peça 9, p. 1) . Cessados, portanto, seus efeitos financeiros, configurada a hipótese de aplicação do art. 260, § 5º, do Regimento Interno desta Casa, no sentido de considerar tal ato prejudicado por perda de objeto.
4.	Destaco que os atos de aposentadoria constantes destes autos foram disponibilizados ao TCU há menos de 5 (cinco) anos, não lhes sendo aplicável, assim, a nova orientação do STF consubstanciada no RE 636.553/RS.
	Diante do exposto, com as devidas vênias por divergir parcialmente da proposta alvitrada pela unidade técnica instrutiva e acolher o ajuste alvitrado pelo representante do Ministério Público, manifesto-me por que o Tribunal aprove o Acórdão que ora submeto à deliberação deste Colegiado.
TCU, Sala das Sessões, em 23 de novembro de 2021.
AUGUSTO SHERMAN CAVALCANTI 
Relator